【裁判字號】    98,中簡上,627
【裁判日期】    981029
【裁判案由】    詐欺
【裁判全文】
臺灣臺中地方法院刑事判決           98年度中簡上字第627號
上  訴  人  臺灣臺中地方法院檢察署檢察官
上  訴  人
即  被  告  丁○○
                    國民
上列上訴人因被告詐欺案件，不服本院台中簡易庭98年度中簡字
第1241號中華民國98年4月17日第一審判決(聲請案號：98年度偵
字第6240、7190、7191號及98年度偵字第8130號移送併辦)提起
上訴及同署檢察官移送併辦(98年度偵字第1435、1932、10807號
)，本院判決如下：
    主    文
原判決撤銷。
丁○○幫助意圖為自己不法之所有，以詐術使人將本人之物交付
，處有期徒刑肆月，如易科罰金，以新台幣壹仟元折算壹日。
    犯罪事實
一、林玉卿知悉任意提供金融機構帳戶之存摺、提款卡及密碼予
    他人使用，係幫助他人提領詐欺之犯罪所得，竟基於幫助他
    人詐欺取財之故意，於民國97年10月6 日前之某日，在不詳
    地點，將其向合作金庫商業銀行埔里分行（下稱合作金庫銀
    埔里分行）申請開立帳戶（帳號：0000000000000 號）之存
    摺、提款卡及密碼交付予不詳姓名年籍之成年人，以此方式
    幫助獲得上開帳戶存摺、提款卡、密碼等之人及所屬詐欺集
    團之成員，作為收取贓款及逃避警方追緝使用。嗣該詐欺集
    團成員取得上開存摺、提款卡及密碼後，即基於意圖為自己
    不法所有之犯意，為詐欺取財行為，茲分述如下：
  (1)甲○○於97年9 月25日11時許，上網至雅虎奇摩拍賣網站上
    ，閱覽由自稱「zaqwsxcdekimo 」之某不詳詐欺集團成員所
    刊登佯稱欲販賣PSP 遊戲機之訊息，甲○○不疑有他而陷於
    錯誤，遂於同年10月6日22時9分許，持提款卡前往自動櫃員
    機前，以轉帳之方式將新臺幣（下同）3,950 元匯入林玉卿
    之前揭合作金庫銀行埔里分行帳戶內。嗣因甲○○遲未收到
    其所購買之PSP遊戲機，始發覺受騙。
  (2)己○○於97年10月3 日10時17分許，上網至雅虎奇摩拍賣網
    站上，閱覽由自稱「lin901022 」之某不詳詐欺集團成員所
    刊登佯稱欲販賣手機之訊息，己○○不疑有他而陷於錯誤，
    遂於同年月7日上午7時50分許，持提款卡前往自動櫃員機前
    ，以轉帳方式將4,700 元匯入林玉卿之前揭合作金庫銀行埔
    里分行帳戶內。嗣因己○○遲未收到其所購買之手機，始發
    覺受騙。
  (3)丙○○於97年10月3 日23時許，上網至雅虎奇摩拍賣網站上
    ，閱覽由自稱「lin901022 」之某不詳詐欺集團成員所刊登
    佯稱欲販賣手機之訊息，丙○○不疑有他而陷於錯誤，遂於
    同年月6 日某時許，持提款卡前往自動櫃員機前，以轉帳方
    式將5,120 元匯入林玉卿之前揭合作金庫銀行埔里分行帳戶
    內。嗣因丙○○遲未收到其所購買之手機，始發覺受騙。
  (4)乙○○於97年10月6 日某時許，上網至雅虎奇摩拍賣網站上
    ，閱覽由自稱「s775400 」之某不詳詐欺集團成員所刊登佯
    稱欲販賣手機之訊息，乙○○不疑有他而陷於錯誤，遂於同
    日下午18時30分許，以網路銀行轉帳之方式，將7,500 元匯
    入林玉卿之前揭合作金庫銀行埔里分行帳戶內。嗣因乙○○
    遲未收到其所購買之手機，始發覺受騙。
  (5)辛○○於97年10月6日8時30分許，上網至雅虎奇摩拍賣網站
    上，閱覽由自稱「wife_sammi」之某不詳詐欺集團成員所刊
    登佯稱欲販賣數位相機之訊息，辛○○不疑有他而陷於錯誤
    ，遂於同年月9 日下午13時11分許，持提款卡前往自動櫃員
    機前，以轉帳方式將19,350元匯入林玉卿之前揭合作金庫銀
    行埔里分行帳戶內。嗣因辛○○遲未收到其所購買之數位相
    機，始發覺受騙。
  (6)魏任廷於97年10月7 日某時許，上網至雅虎奇摩拍賣網站上
    ，閱覽由自稱「lsj621217 」之某不詳詐欺集團成員所刊登
    佯稱欲販賣公仔之訊息，魏任廷不疑有他而陷於錯誤，遂於
    同日下午23時17分許，以網路銀行轉帳之方式將6,700 元匯
    入林玉卿之前揭合作金庫銀行埔里分行帳戶內。嗣因魏任廷
    遲未收到其所購買之公仔，始發覺受騙。
  (7)庚○○於97年10月8 日某時許，上網至雅虎奇摩拍賣網站上
    ，閱覽由自稱「iangechen987」之某不詳詐欺集團成員所刊
    登佯稱欲販賣PSP 遊戲機之訊息，庚○○不疑有他而陷於錯
    誤，遂於同日11時2分許，以網路銀行轉帳之方式將7,800元
    匯入林玉卿之前揭合作金庫銀行埔里分行帳戶內。嗣因庚○○遲未收到其所購買之PSP遊戲機，始發覺受騙。
  (8)陳琬齡於97年10月8 日下午14時許，上網至雅虎奇摩拍賣網
    站上，閱覽由自稱「haw0528 」之某不詳詐欺集團成員所刊
    登佯稱欲販賣手機之訊息，陳琬齡不疑有他而陷於錯誤，遂
    於同日下午22時許，持提款卡前往自動櫃員機前，以轉帳方
    式將4,000 元匯入林玉卿之前揭合作金庫銀行埔里分行帳戶
    內。嗣因陳琬齡遲未收到其所購買之手機，始發覺受騙。
  (9)97年9月26日下午4時22分起，在「Yahoo！奇摩拍賣」網站
    刊登拍賣「布袋戲布偶-葉小釵一元起標拍賣」之不實訊息
    ，適有張宇原上網瀏覽該則拍賣訊息，而信以為真，乃於97
    年10月4日中午12時22分許，以新臺幣(下同)5300元(宅配運
    費150元另計)下標購買上開商品，得標後，該詐欺集團成員
    即以MSN即時通方式，指示張宇原匯款至指定帳戶內，致張
    宇原陷於錯誤，遂於97年10月8日上午11時34分許，透過中
    華郵政股份有限公司網路ATM，轉帳匯款5450元至丁○○之
    上開帳戶內，並旋遭該詐欺集團成員提領。
二、案經臺南縣警察局永康分局報告臺灣臺南地方法院檢察署、
    桃園縣政府警察局龍潭分局報告臺灣桃園地方法院檢察署、
    高雄市政府警察局苓雅分局報告臺灣高雄地方法院檢察署，
    經各該檢察署呈請臺灣高等法院檢察署核轉臺灣臺中地方法
    院檢察署檢察官偵查聲請簡易判決處刑，及彰化縣警察局彰
    化分局報告臺灣彰化地方法院檢察署檢察官呈請臺灣高等法
    院臺中分院檢察署移轉臺灣臺中地方法院檢察署檢察官偵辦
    及同署檢察官移送併辦。
    理    由
一、被告林玉卿上開犯行，有下列證據足佐：
  (一)前揭合作金庫銀行埔里分行帳戶為被告所開立，且本件被害
    人甲○○、己○○、丙○○、乙○○、辛○○、魏任廷、庚○○、陳琬齡遭不詳詐欺集團成員詐騙後，因而陷於錯誤將
    款項匯入被告上開帳戶內等情，業經被害人甲○○、丙○○
    、乙○○、辛○○、魏任廷、陳琬齡、張宇原於警詢中、己○○、庚○○於警詢、偵查中指述綦詳，並有合作金庫商業
    銀行埔里分行97年11月3日合金埔存字第0970004775號函所
    附帳戶開戶基本資料、存戶開戶日起交易清單、己○○之郵
    政自動櫃員機交易明細表、丙○○、乙○○、魏任廷、張宇
    原之郵政存簿儲金簿內頁影本、甲○○、辛○○之中國信託
    自動櫃員機交易明細表、庚○○之網路轉帳交易明細表各1
    份、雅虎奇摩電子信箱列印畫面3份、雅虎奇摩拍賣網頁列
    印畫面3份在卷可稽。
  (二)被告雖矢口否認有何幫助詐欺犯行，且辯稱：該帳戶之存摺
    、提款卡及密碼放在一起，且均於97年9 月初，自埔里搬回
    臺中搭乘全航客運時遺失，伊於97年10月9 日有辦理掛失云
    云，惟查：
  1.被告先於警詢中供稱：存摺與提款卡是在家中遺失的云云，
    復於偵查中改稱：於自埔里搬回臺中時遺失云云，前後供述
    之遺失地點不一，已值懷疑。又提款卡密碼應予牢記，嚴防
    外洩，更不可與提款卡同置，此為政府及金融機關所一再宣
    導，被告係年滿35歲之成年人，社會經驗豐富，對此自無不
    知之理，即使確為預防將來忘記，亦應另行記載於他處，為
    何卻寫在紙上與提款卡同置？復被告於偵查中亦自承遺失後
    並未立即掛失等語，然被告於金融帳戶之存摺、提款卡及密
    碼此等重要物品遺失後，竟未立即報警或辦理掛失手續，遲
    至97年10月9 日、13日始分別將金融卡、存摺以電話辦理掛
    失，亦與常情不符。
  2.再者，詐欺取財集團以他人帳戶供作款項出入之帳戶，通常
    會先取得帳戶所有人之同意才使用，否則一旦帳戶所有人辦
    理掛失，被害人所匯入之款項即遭凍結無法提領，而帳戶所
    有人反可輕易辦理補發存摺、變更印鑑及密碼，將款項提領
    一空，衡以上情，犯罪集團當無甘冒此風險之理。是以，果
    若被告辯稱其所有上開帳戶資料乃係遺失後遭冒用等情為真
    ，則持有上開帳戶資料之犯罪集團根本無法知悉帳戶所有人
    何時將辦理掛失止付，而被害人所匯入之款項是否可順利提
    領即處於不確定狀態，又豈需大費周章向他人詐欺取財後，
    要求被害人匯款至其等無法擔保確可領用之被告帳戶內，且
    分次提領該等詐欺取得之款項，而可能平白為帳戶申請使用
    人牟利之理。是其辯解無非卸責之詞，不足採信，前述遭詐
    欺集團成員所利用以領取被害人匯款之被告帳戶存摺、提款
    卡及密碼，係被告於不詳時間地點交付予該詐欺集團成員乙
    情，洵堪認定。
  (三)按刑法上之故意，區分直接故意（確定故意）與間接故意（
    不確定故意），「行為人對於構成犯罪之事實，明知並有意
    使其發生者」為直接故意，「行為人對於構成犯罪之事實，
    預見其發生而其發生並不違背其本意者」為間接故意；又至
    金融機關如銀行、郵局等開設帳戶使用極為便利，任何人均
    得隨時申辦使用，若不以自己名義申辦，反而以不正方法向
    不特定人收取帳戶使用，衡諸常情，應知易致他人藉該帳戶
    取得不法犯罪所得，且欲以之隱匿帳戶內資金之實際取得人
    之身分，又被告當時係年滿35歲之成年人，對此自難諉為不
    知；則被告對於交付其前開帳戶資料予他人使用，將遭人作
    為詐欺取財犯行所得財物匯入及提領之工具使用，應可預見
    ，更徵對於其前開帳戶資料被利用作為他人取得不法犯罪所
    得之用，並無違背其本意，足見被告有容任姓名年籍不詳之
    人利用其之不確定故意。本件事證明確，被告犯行應堪認定
    。
二、按刑法上之幫助犯，係對於犯罪與正犯有共同之認識，而以
    幫助之意思，對於正犯資以助力，而未參與實施犯罪之行為
    者而言（最高法院75年度台上字第1509號、88年度台上字第
    1270號判決意旨參照）。是以，如未參與實施犯罪構成要件
    之行為，且係出於幫助之意思提供助力，即屬幫助犯，而非
    共同正犯。本件被告基於幫助之犯意，提供前述帳戶存摺、
    提款卡及密碼等予他人，並進而遭他人使用所提供帳戶存摺
    、提款卡及密碼等，意圖為自己不法之所有，施用詐術使被
    害人陷於錯誤，因而匯款至被告所提供之上揭銀行帳戶內，
    是被告所為係參與詐欺罪構成要件以外之行為，且在無證據
    證明被告係以正犯而非以幫助犯之犯意參與犯罪之情形下，
    應認其所為係幫助犯而非正犯行為。查本件取得被告帳戶存
    摺、提款卡、密碼等帳戶資料之不詳詐欺集團成員，向被害
    人詐取款項之犯行，係犯刑法第339 條第1 項之詐欺取財罪
    ，故核被告基於幫助他人實行犯罪之幫助故意，參與構成要
    件以外行為，所為係犯刑法第30條第1 項前段、第339 條第
    1 項之幫助詐欺取財罪。另被告以一行為交付帳戶資料僅為
    單一幫助行為，是被告所幫助之正犯持被告之帳戶資料實行
    詐欺犯行之次數雖有9次，被告應僅論以幫助詐欺之一罪。
    又檢察官上訴意旨所指犯罪事實(9)之被害人張宇原遭詐欺取
    財部分，與聲請簡易判決處刑意旨具有實質上一罪關係，本
    院應併予審酌。原審對被告論罪科刑固非無見，惟有上述檢
    察官上訴意旨所指摘部分未及審酌，本院認上訴有理由，應
    將原判決撤銷而自為改判。檢察官移送併辦被害人丙○○、
    陳琬齡部分原審已論及，為同一事實，亦為裁判上一罪，本
    院自得併予審理。再被告係幫助犯，衡諸其犯罪情節，爰依
    刑法第30條第2項規定，按正犯之刑減輕之。爰審酌被告雖
    無前科（有卷附臺灣臺中地方法院檢察署刑案資料查註紀錄
    表、臺灣高等法院被告前案紀錄表可參），任意將金融帳戶
    提供他人供犯罪使用，紊亂社會正常交易秩序，並使不法之
    徒藉此輕易於詐騙後取得財物，助長詐騙犯罪風氣，無視前
    案科刑之教訓，且犯後未見悔意，實不足取，惟念及犯罪情
    節尚非極其重大等一切情狀，量處如主文第二項所示之刑，
    並諭知易科罰金之折算標準。
據上論斷，應依刑事訴訟法第455條之1第1項、第3項、第369條
第1項前段、第373條、第364條、第299條第1項前段，刑法第
339條第1項、第41條第1項前段、第30條第1項前段、第2項，刑
法施行法第1條之1，判決如主文。
本案經檢察官戊○○到庭執行職務。
中    華    民    國    98    年    10    月    29    日
                  刑事第二庭  審判長法  官  曾佩琦
                                    法  官  黃佩韻
                                    法  官  郭德進
以上正本證明與原本無異。
不得上訴。
                                    書記官  陳惠玲
中    華    民    國    98    年    10    月    29    日
附錄論罪科刑法條
中華民國刑法第339條第1項（普通詐欺罪）
意圖為自己或第三人不法之所有，以詐術使人將本人或第三人之
物交付者，處 5 年以下有期徒刑、拘役或科或併科 1 千元以下
罰金。


司法院資訊處製作；財團法人民間司法改革基金會備份。
